【裁判字號】    94,婚,869
【裁判日期】    950615
【裁判案由】    離婚
【裁判全文】
臺灣臺北地方法院民事判決               94年度婚字第869號
原      告  乙○○
                        樓之1.
訴訟代理人  游孟輝律師
被      告  丁○○
                        號2樓.
訴訟代理人  賴芳玉律師
            謝幸伶律師
上列當事人間請求離婚事件，本院於民國95年6 月1 日言詞辯論
終結，判決如下：
    主  文
原告之訴駁回。
訴訟費用由原告負擔。
    事實及理由
一、原告主張：兩造係於66年間結婚，於69年生有一子林益，
    惟被告自婚後即以各種理由拒絕與原告行房，經原告分別向
    被告及岳父母溝通後，被告始應允與原告發生性關係一次，
    地點在礁溪，因該次性關係發生後，被告即懷有身孕，被告
    復以懷孕為由拒絕行房，至長子林益出生後，被告又以伊
    已完成傳宗接代為由拒絕行房，甚於72年間，將家門鎖鑰擅
    自更換，使原告無法返家，被告復要求與原告分居，導致原
    告不得不在外另覓住所居住逾20年，原告先後以口頭或書面
    屢屢要求被告履行夫妻同居義務，被告均置若罔聞，原告迫
    不得已，始於日前發函要求被告出面辦理協議離婚，仍未獲
    被告置理。被告拒絕行房在先，又擅自更換家門鎖鑰，惡意
    遺棄原告，被告對於原告外遇乙事確曾同意，原告亦因此依
    約按月給付生活費予被告，益可證明被告確有拒絕與原告行
    房之事實，否則，被告豈可能同意原告外遇並要求接受原告
    按月給付之生活費，兩造已分居逾20年，原告自得依民法第
    1052條第1 項第5 款及同法條第2 項規定，訴請判決兩造離
    婚。
二、被告則以：原告於婚姻關係中連續對被告不忠，外遇不斷，
    於77年間坦承在外有女人，並稱該女為其墮胎，惟原告表明
    欲回頭，被告為家庭和諧及子女教養，仍與原告維持夫妻關
    係。惟原告仍常夜不歸營，忽視夫妻及親子關係之經營，於
    婚姻關係外結交女友，82年間，甚以出國經商為由離開夫妻
    共同住所，被告仍克盡為人妻、為人母之職責，為丈夫及孩
    子守護家園。惟兩造之子林益於88年間開始出現異常言行
    ，並拒絕上學，經診斷後發現罹有情感型精神病，獨子罹病
    的苦痛被告感同身受，惟基於母愛仍強忍悲傷力圖振作。林
    益自罹病後即難與人互動，體育課或軍訓課亦無法參與，
    能否完成中學教育即有變數，被告為獨子學業問題，四處請
    託他人讓林益就學，於林益罹病之就學期間，每日陪伴
    林益上下課；在被告細心照料、包容關愛及盡力協助之下
    ，林益始得於88年6 月間完成中學教育，取得台北市私立
    志仁高級中學職業進修補習學校高級部觀光事業科結業證明
    書。88年至90年間林益病情最嚴重之際，需旁人整日看守
    以免發生危險，被告因此鎮日擔心害怕心力交瘁，此時原告
    非但未給予妻兒關懷支持，反而嫌棄排斥；當長期輔導林
    益之甲○老師請求原告協助林益回復健康時，原告竟無情
    表示林益罹患精神疾病後已無用，其另與女友所生育之2
    名非婚生子女身心健康方值得栽培；繼而原告不斷對被告及
    林益表露離棄之意，先後於91年8 月22日及94年6 月9 日
    委請律師向被告寄發律師函，誣指被告拒絕行房及不履行同
    居義務，惟該等指控俱非事實，反而彰顯原告為離棄妻兒、
    逃避為夫為父應有責任的心態。與原告交往之女子自82年起
    ，即陸續多次以電話騷擾被告母子，並氣焰囂張地向林益
    說：「你爸爸不要你了！」等語加以刺激，致林益萬分難
    過及恐慌，害怕該女會入侵住處加以傷害；尤其在林益罹
    病後，極易感覺恐慌、欠缺安全感，騷擾電話致林益病情
    加劇，產生失眠症狀無法入睡，被告為加安撫，不得不更換
    門鎖並長年睡於客廳沙發替兒顧門，以此種具體行動向病兒
    保證沒有壞人能入侵住處加以傷害。被告為讓有恐慌症候之
    獨子得以安穩入睡，甘願日日睡在客廳沙發長達十餘年之偉
    大母愛，令人聞之鼻酸。林益雖經長期持續治療，但仍有
    明顯之精神耗弱及功能障礙情形，亟待旁人照料監護，被告
    為全心照顧，亦無法外出工作。對於家庭生活費用，原告偶
    爾給偶爾不給，金額亦不固定，且自91年5 月至今分文不給
    ，致原告猶須依靠娘家接濟生活。夫妻結縭即係承諾無論他
    方老醜患病均不離不棄，而原告長期離家、外遇生子、遺棄
    罹病親生子，又編派不實事項指控被告，原告依民法第1052
    條第1 項第5 款及第2 項訴請離婚皆屬無理；縱兩造婚姻因
    長期分居而有難以維持之重大事由，亦係肇始於原告之長期
    離家、外遇生子，係可歸責於原告，依民法第1052條第2 項
    但書規定，原告為婚姻中有過失之一方，自無權對無過失之
    他方訴請離婚。而聲明：原告之訴駁回。
三、查兩造於66年間結婚，於69年間生有一子林益，原告另於
    78年左右與訴外人李寒宣交往，並於79及80年間分別育有一
    女一子，原告於86年12月26日將戶籍自被告住所遷出，與李
    寒宣及子女2 人共同居住於民生東路住所之事實，有兩造及
    李寒宣等人之戶籍謄本在卷可稽，兩造對此並不爭執，自堪
    信為真實。至原告主張被告拒絕行房在先，又擅自更換家門
    鎖鑰，惡意遺棄原告，且對於原告外遇乙事確曾同意，原告
    得以惡意遺棄及重大事由主張判決離婚等情，則為被告所否
    認，並以前開情詞置辯。經查：
（一）原告主張被告於72年間，將家門鎖鑰擅自更換，使原告無
      法返家，復要求與原告分居，致原告不得不在外另覓住所
      居住逾20年，原告屢屢要求被告履行夫妻同居義務，被告
      均置若罔聞，被告顯然惡意遺棄原告在繼續狀態中等情。
      被告則否認故意更換鎖鑰使原告無法返家，辯稱：是因為
      接到騷擾電話，兩造之子林益會害怕，被告才換鎖以安
      撫他，原告都可以回來，原告曾當著林益的面，把鑰匙
      丟出來，說不回來了，原告自承回家是用按電鈴，表示是
      處於可以返家的狀態等語。查原告主張被告於72年間，將
      家門鎖鑰擅自更換，使原告無法返家，復要求與原告分居
      等情，既為被告所否認。原告復要求通知林益到庭證明
      原告於72年間返家拿戶口名簿辦理護照，被告即以原告是
      小偷之名義換鎖，且不讓原告返家等情。惟林益為兩造
      之子，本有得拒絕證言之事由，且自91年9 月11日起至94
      年10月26日，至中山醫院精神科就診，因患有憂鬱症合併
      焦慮及慮病狀態，長期治療中，仍有明顯精神耗弱及功能
      障礙情形，極待有人照料監護等情，有被告所提林益94
      年10月26日診斷證明書可稽，自欠缺為本件證人之能力。
      此外，原告就其主張被告將家門鎖鑰擅自更換，使原告無
      法返家，復要求與原告分居等情，並不能舉證以實其說，
      自難認被告有故意破壞夫妻共同生活之意欲。又兩造本以
      被告住所為共同戶籍地，有兩造戶籍謄本可稽，依民法第
      1002條第2 項規定，推定為兩造共同住所，原告既未能證
      明兩造就夫妻之住所，有另為協議或聲請法院裁定，則原
      告於91年8 月22日以律師函催告被告至民生東路履行同居
      ，自難認為適法，原告主張被告故意不履行夫妻同居義務
      ，亦不可取。從而，原告以被告惡意遺棄原告在繼續狀態
      中，訴請判決兩造離婚，為無理由，應予駁回。
（二）原告另主張被告自婚後即以各種理由拒絕與原告行房，經
      原告分別向被告及岳父母溝通後，被告始應允與原告發生
      性關係一次，之後即以完成傳宗接代為由拒絕行房，並對
      於原告外遇乙事確曾同意，兩造已分居逾20年，原告得依
      民法第1052條第2 項規定，訴請判決兩造離婚等情，亦為
      被告所否認。查證人丙○○固到庭證稱：我跟原告是高中
      同學，約在63年大學畢業後認識被告，兩造結婚時我們也
      還有聯絡，我聽原告說兩造結婚後剛開始還不錯，約半年
      後原告說被告不喜歡跟他在一起，因為被告父親是婦產科
      醫師對生育有恐懼感，不願意讓他碰，他很痛苦，當時我
      有叫我太太跟被告溝通，後來就不了了之，剛開始被告還
      有參加聚會，後來兩造就沒有再參加了，原告斷斷續續抱
      怨了三、四年，69年以前原告都還有在抱怨，都後來我們
      因為工作的關係中間有一段沒有聯絡，後來在80年初原告
      向我說兩造感情不好，他想要離婚，但被告不願意，因為
      雙方對贍養費的金額與交付方式無法談妥就沒有去辦離婚
      登記，原告提離婚後我才知道原告在外有生二個小孩，時
      間是在小孩二、三歲時。原告說兩造婚姻問題時，被告曾
      經在場過，被告沒有直接表示，因為我跟原告比較熟比較
      好講，跟被告比較不熟，原告提到被告有生育恐懼，是在
      被告生子之前都有提的，不讓他碰在生子之前之後都有提
      過，所有的事情都是原告跟我講的，原告說生小孩是被告
      父親給被告壓力才生的，確實從被告生完小孩後就沒有再
      與被告碰面了等語。則證人丙○○既證稱其知被告對生育
      有恐懼感，不願意讓被告碰，係經原告轉述，自難以證人
      丙○○之傳聞之詞，為不利被告之認定。此外，原告就被
      告拒絕與原告行房，雙方僅發生性關係一次乙節，並不能
      舉證以實其說，自不可取。
（三）再按婚姻以夫妻終生之共同生活為目的，凡對家庭生活之
      美滿幸福，有所妨礙，足以破壞共同生活之重大事由，難
      以維持婚姻者，夫妻之一方即得依民法第1052條第2 項規
      定訴請離婚。至婚姻是否難以維持，應斟酌破壞夫妻共同
      生活之具體情事，是否客觀上達於動搖夫妻之共同生活，
      而喪失維持婚姻之意欲為斷，非以一方主觀之意識為依歸
      。又按復按74年6 月3 日修正公布之民法第1052條增列第
      2 項規定：有前項以外之重大事由，難以維持婚姻者，夫
      妻之一方得請求離婚。但其事由應由夫妻之一方負責者，
      僅他方得請求離婚。其但書部分參照修正理由說明，係為
      求公允始增設該但書之規定，故難以維持婚姻之重大事由
      ，應由夫妻之一方負責者，僅他方得請求離婚；夫妻雙方
      均須負責時，應比較衡量雙方之有責程度，僅責任較輕之
      一方，得向責任較重之他方請求離婚，始符公平（最高法
      院90年度台上字第385 號、第2193號判決要旨可參）。
（四）查原告於78年左右與訴外人李寒宣交往，並於79及80年間
      分別育有一女一子，於86年12月26日將戶籍自被告住所遷
      出，與李寒宣及子女2 人共同居住於民生東路住所，已如
      前述，原告並自承：我跟李小姐在一起後就沒有再交過女
      朋友，我只有交過李小姐一個女朋友等語，顯然原告已嚴
      重違背兩造婚姻忠實義務。原告雖主張被告對於原告外遇
      乙事確曾同意等語。被告則辯稱：當時我也無奈，身為女
      人，我又要照顧小孩也不得不如此，因為他之前就已經跟
      我承認在外面有女人，那你能又怎樣等語。足證被告是因
      原告先承認有外遇行為，被告又要照顧小孩，不得不被動
      接受原告外遇之結果，則原告之外遇事由，並不可歸責於
      被告。故因原告外遇造成兩造婚姻有重大事由，應由原告
      一方負責，依民法第1052條第2 項但書規定，原告請求判
      決兩造離婚，不應准許。
四、綜上所陳，原告依民法第1052條第1 項第5 款及同法條第2
    項規定，訴請判決兩造離婚，均屬無據，應予駁回。至原告
    請求傳訊證人林李甚證明被告要求三千萬元才要離婚部分，
    縱令屬實，亦係兩造就協議離婚，所釋出之協議條件，並不
    能就此認定被告對兩造婚姻難以維持之重大事由，有應負之
    責任，原告聲請傳訊林李甚作證，自無必要，附此敘明。
五、結論：本件原告之訴為無理由，並依民事訴訟法第78條判決
    如主文。
中    華    民    國    95    年    6     月    15    日
                  家事庭法  官  李慈惠
以上正本係照原本作成。
如對本判決上訴，須於判決送達後20日之不變期間內，向本院提
出上訴狀。
中    華    民    國    95    年    6     月    15    日
                        書記官  巫玉媛


司法院資訊處製作；財團法人民間司法改革基金會備份。
